臺灣高等法院民事判決
                                  97年度重上更㈡字第97號
上  訴  人  A 0 1     
                        
　　　　　　　　　　　　 
                          
            A 0 2     
                         
                          
            A 0 3     
                        
                          
            A 0 4     
                        
                          
            A 0 5     
                        
                          
共      同
訴訟代理人  黃陽壽律師
被 上訴 人  A 0 0 6   
訴訟代理人  張麗玉律師

上列當事人間請求返還不當得利事件，上訴人對於中華民國93年
6月30日臺灣臺北地方法院92年度訴字第4096號第一審判決提起
上訴，經最高法院第二次發回更審，本院於98年10月27日言詞辯
論終結，判決如下：
    主  文
原判決關於命上訴人應各給付被上訴人之金額，A 0 1於超過新
臺幣壹拾柒萬貳仟陸佰捌拾肆元，A 0 2、A 0 3、A 0 4、A 0 5
於各超過新台幣參拾肆萬伍仟參佰陸拾捌元之本息及該部分
假執行之宣告，暨訴訟費用之裁判除確定部分外均廢棄。
上開廢棄部分，被上訴人在第一審之訴及其假執行之聲請均駁回
。
其餘上訴駁回。
第一、二審及發回前第三審訴訟費用除確定部分外，由上訴人A 
0 2、A 0 3、A 0 4、A 0 5各負擔二十五分之二、上訴人A 0 1
負擔二十五分之一，餘由被上訴人負擔。
    事實及理由
一、本件被上訴人主張：兩造及訴外人甲○○、乙○○等共8人均為
    丙○（民國83年9月13日死亡）之繼承人，丙○所遺財產，經
    財政部台北市國稅局核定應納遺產稅額為新台幣（下同）66
    3萬3,235元。伊已於92年5月23日繳納該遺產稅及執行費8萬
    845元，自得請求上訴人按應繼分比例返還等情。爰依民法
    第179條及第281條規定，求為命上訴人A 0 1給付47萬9,577
    元、上訴人A 0 2、A 0 3、A 0 4、A 0 5（下稱A 0 2等4人
    ）各給付95萬9,154元，及均自92年5月23日起至清償日止，
    按週年利率5%計算利息之判決。上訴人於本院聲明：㈠原判
    決（已確定部分除外）關於命上訴人A 0 1給付被上訴人47
    萬9,577元；命上訴人A 0 2等4人各給付被上訴人95萬9,154
    元，及均自92年5月23日起至清償日止，按週年利率5%計算
    之利息，以及各該部分假執行之宣告暨訴訟費用之裁判等不
    利上訴人部分均廢棄。㈡上開廢棄部分，被上訴人在第一審
    之訴及假執行之聲請均駁回。被上訴人則答辯聲明：上訴駁
    回。（被上訴人於原審另就贈與稅為141萬4,154元部分；漏
    稅罰款280萬7,002元之請求，業受敗訴判決確定）。
二、上訴人則以：被上訴人於丙○生前及死後擅自提領丙○在銀行
    之存款751萬元及429萬6,501元，該等款項均屬丙○之遺產，
    被上訴人實際上既管理丙○之遺產，依民法第1150條規定，
    應以上開遺產支付系爭遺產稅及執行費。且伊亦得以對被上
    訴人享有返還上開存款之公同共有債權，用以抵付本件伊所
    負之債務等語，資為抗辯。
三、被上訴人主張兩造均為被繼承人丙○之繼承人（訴外人甲○○
    、乙○○乃丙○與被上訴人所生子女），丙○死亡後，依台北市
    國稅局所核定之遺產稅為663萬3,235元、執行費8萬845元，
    合計共671萬4,080元，係由其於台北行政執行處追繳時，予
    以繳納完畢，上訴人應按繼分比例返還等語，業據其提出繼
    承系統表、戶籍謄本、繳款收據、執行費收據、誠泰商業銀
    行龍山分行簽發臺灣銀行付款支票、原法院執行命令等為證
    （見原審北調字卷第10至15、35、37、38、40、41至43頁；
    原審訴字卷第10、11頁），上訴人雖不爭執其等為丙○之繼
    承人，被上訴人已繳納遺產稅及執行費，惟以前揭情詞置辯
    。經查：
  ㈠丙○生前於華南商業銀行（下稱華南銀行）○○○分行開立00000
    0000000號帳戶，分別於83年6月30日、7月2日、7月27日匯
    出200萬元、400萬元、52萬元及99萬元共計751萬元，至被
    上訴人於華南銀行000000000000號帳戶、世華商業銀行○○分
    行000000000000號帳戶內等情，有華南銀行○○○分行97年10
    月15日（97）華仁存字第375號函暨檢附存款往來明細、同
    年年11月20日（97）華仁存字第429號暨檢附轉帳傳票影本
    附卷可稽（見本院卷第85至87、102至120頁），上開以丙○
    名義填寫之活期存款取款憑條（見本院卷第106、109、112
    、118、187至189頁）上關於丙○之印文「丙○印」之篆刻字
    型與大小，與丙○在臺北巿大安區戶政事務所登記之印鑑相
    符，有該事務所98年1月9日北巿安戶字第09830018100號函
    暨檢附之印鑑登記申請書影本附卷可參（見本院卷第138、1
    40頁），上訴人亦不爭執上開活期存款取款憑條上丙○之印
    文為真正，雖辯稱該印鑑為被上訴人所盜蓋，惟按私文書經
    本人簽名、蓋章或按指印者，推定為真正，民事訴訟法第38
    5定有明文。上開活期存款取款憑條上所蓋丙○之印章，係屬
    真正，為兩造所不爭，而印鑑章原則上應由本人自行保管使
    用，委託他人保管使用或被盜蓋之情形，則屬例外，上訴人
    應就被繼承人丙○非自己用印，實係被上訴人盜蓋之例外事
    實負舉證責任，惟上訴人未舉證以實其說，即應推定上開活
    期存款取款憑條為真正。其次，銀行儲蓄存款取款憑條，依
    法並不需由存款戶自己親自填寫，且依一般社會經驗由他人
    代為填寫者比比皆是，況領取銀行活期儲蓄存款，並非以印
    章為唯一憑證，尚需存款戶之銀行存摺始足領取，故無法僅
    因由非存款戶自己填寫銀行儲蓄存款憑條，即得認定向銀行
    領取款項者並非存款戶本人領取。被上訴人於上開匯款時，
    由其以丙○名義填寫活期存款取款憑條（見本院卷第106、10
    9、112、118、187至189頁），為被上訴人所自認，惟上開
    活期儲蓄存款取款憑條上存戶簽章上所蓋丙○印章既為真正
    ，自無法否認丙○存於華南商業銀行活期儲蓄帳戶內之系爭7
    51萬元，非由丙○親自或委由被上訴人領取。況被繼承人丙○
    係83年9月13日自殺（縊）死亡（見本院重上更㈡字第240頁
    背面），復無證據足以證明系爭751萬元轉匯予被上訴人時
    ，丙○已無法處理日常生活事務，又其與被上訴人所生子女
    乙○○、甲○○於丙○死亡時，均尚未成年且在就學中，有碩士
    學位證書、學士學位證書、中國○○大學繳費證明等影本附卷
    可稽（見本院上更㈡字卷第276至290頁）。況被上訴人因被
    繼承人丙○於生前轉帳系爭751萬元予伊，致財政部台北巿國
    稅局以伊為受贈人核課贈與稅140萬4,296元等情，有財政部
    台北巿國稅局贈與稅應稅案件核定通知書影本1件附卷可稽
    （見原審訴字卷第62至64頁；本院重上更㈠卷第46、47頁）
    ，而上訴人就被上訴人未經丙○之同意而盜領系爭751萬元乙
    節，則未舉證以明其實，自難遽認被上訴人於丙○生前盜領
    其存款，是被上訴人主張伊在丙○本人陪同下依其指示代為
    簽名，故系爭751萬元非伊盜領，乃丙○於生前贈與伊等語，
    應可採取，上訴人辯稱被上訴人應證明其與丙○間就系爭751
    萬元成立贈與契約云云，要無足取。被繼承人丙○既於生前
    將751萬元之存款交付予被上訴人，系爭751萬元即非丙○之
    遺產，被上訴人自無須以之繳付遺產稅及執行費。
  ㈡被上訴人於丙○死後，始提領丙○在銀行之存款429萬6,501元
    ，此筆金額屬被繼承人丙○之遺產乙節，為被上訴人所自認
    ，則該遺產應由丙○之繼承人即兩造、訴外人乙○○、甲○○繼
    受取得而公同共有。
  ㈢按關於遺產管理、分割及執行遺囑之費用，由遺產中支付之
    。民法第1150條前段定有明文。所謂遺產管理之費用，係指
    遺產保存上所必要不可欠缺之一切費用而言，例如：事實上
    之保管費用、納稅、訴訟費、清算費用等。因遺產所生之稅
    捐及滯納金等公法上債務，就外部關係言，係由全體繼承人
    負連帶清償責任，稅捐稽徵機關得就遺產或繼承人自有財產
    執行之；就內部關係言，則由繼承人按其應繼分分擔之。惟
    共同繼承人，於未分割遺產之前，為遺產全部之公同共有人
    。是以，對遺產管理、分割及執行遺囑之費用，衡情應先以
    遺產為清償，自不待言。查被上訴人向財政部台北市國稅局
    繳納之遺產稅為663萬3,235元、執行費8萬845元，合計671
    萬4,080元，核係遺產管理之費用，依上開規定，由被上訴
    人以其提領持有屬遺產之丙○存款429萬6,501元支付之，於
    此範圍內，自非以被上訴人自己之財產墊支，被上訴人自無
    受有損害，上訴人應無不當得利可言，故被上訴人本於不當
    得利及民法第281條第1項之法律關係，請求上訴人就應分擔
    部分償還所代墊遺產稅款及執行費於429萬6,501元之範圍內
    ，即屬無據。
  ㈣按「連帶債務人中之一人，因清償、代物清償、提存、抵銷
    或混同，致他債務人同免責任者，得向他債務人請求償還各
    自分擔之部分，並自免責時起之利息」、「應付利息之債務
    ，其利率未經約定，亦無法律可據者，週年利率為百分之五
    」民法第281條第1項、第203條分別定有明文。又繼承發生
    後，數繼承人對於遺產全部為公同共有，對於被繼承人之債
    務負連帶責任。遺產稅雖非被繼承人之債務，但係繼承人因
    繼承遺產之事實所生之負擔，則無二致。為確保國家之稅捐
    ，應由各納稅義務人負連帶繳納之義務。遺產及贈與稅法施
    行細則第22條第2項但書規定：「應納稅額、滯納金、罰鍰
    及應加徵之利息，在不超過遺產總額範圍內，仍得對遺產及
    已受納稅通知確定之繼承人之財產執行之」，雖無連帶明文
    ，觀其文意，應作如是解釋。再者，無法律上之原因而受利
    益，致他人受損害者，應返還其利益。雖有法律上之原因，
    而其後已不存在者，亦同，民法第179條定有明文。且因遺
    產而生之捐稅及費用，應由繼承人按其應繼分負擔之，此為
    繼承人間之內部關係，從而，繼承人之一代他繼承人墊支上
    開捐稅及費用者，該墊支人得依不當得利規定向他繼承人請
    求返還其應負擔部分。承前所述，被上訴人墊支遺產稅663
    萬3,235元、執行費8萬0,845元合計671萬4,080元，扣除上
    開以被上訴人提領持有屬遺產之丙○存款429萬6,501元支付
    ，其餘被上訴人代墊241萬7,579部分，依民法第281條第1項
    規定，上訴人同免其責任，自屬無法律上之原因而受有利益
    ，被上訴人得本於不當得利及民法第281條第1項之法律關係
    ，請求被上訴人就應分擔部分償還所代墊241萬7,579部分，
    是被上訴人辯稱上訴人行使此不當得利請求權，違反誠實信
    用、禁止權利濫用原則云云，要難採取。此外，依民法親屬
    編施行法第1條後段規定，於民法親屬編修正前，結婚違反
    修正前民法第985條之規定者，依修正前民法第992條之規定
    ，僅得由利害關係人向法院請求撤銷，不在修正前民法第99
    8條所謂結婚無效之列，故有妻之人於重婚後死亡時，如後
    婚未經撤銷，其後妻亦不失為配偶，依修正前民法第1144條
    之規定，有與前妻一同繼承遺產之權，惟其應繼分應與前妻
    各為民法第1144條所定配偶應繼分之二分之一（最高法院28
    年上字第631號判例參看）。查上訴人A 0 1為丙○之原配偶
    ，被上訴人則為丙○於59年1月1日重婚之配偶（見原審北調
    字卷11、12、14頁），依上說明，A 0 1與被上訴人之應繼
    分各為民法第1144條所定配偶應繼分之二分之一。本件繼承
    人除兩造外，尚有甲○○、乙○○共八人，已如前述，除上訴人
    A 0 1應繼分1/14外，其餘上訴人A 0 2等4人各為1/7。因此
    ，上訴人A 0 1應分擔被上訴人代墊之遺產稅及執行費為17
    萬2,684元（2,417,579÷14=172,684.2，元以下四捨五入）
    。其餘上訴人各應負擔34萬5,368元（2,417,579÷7=345,368
    .4，元以下四捨五入）。
四、綜上所述，被上訴人基於不當得利之法律關係，請求上訴人
    A 0 1給付17萬2,684元，其餘上訴人各給34萬5,368元，及
    均自93年5月23日起至清償日止之法定遲延利息，洵屬正當
    ，應予准許。逾此部分之請求，即非正當，不應准許。原審
    就上開應予准許部分，為上訴人敗訴之判決，核無違誤，上
    訴意旨，仍執陳詞，指摘原判決此部分不當，求予廢棄改判
    ，為無理由，應予駁回。上開不應准許部分，原審為被上訴
    人勝訴判決，並為假執行之宣告，容有未洽，上訴意旨指摘
    原判決此部分不當，求予廢棄改判，為有理由，應由本院將
    此部分予以廢棄改判。
五、本件事證已臻明確，兩造其他攻擊、防禦方法，及未經援用
    之證據，經斟酌後，認不影響判決基礎，無逐一論述必要，
    併此敘明。
六、據上論結，本件上訴為一部有理由，一部無理由。依民事訴
    訟法第449條第1項、第450條、第79條、第85條第1項後段，
    判決如主文。
中　　華　　民　　國　　98　　年　　11　　月　  10　　日
                    民事第十一庭
                        審判長法　官  鄭雅萍
                              法　官  劉坤典
                              法　官  徐福晉
正本係照原本作成。
如不服本判決，應於收受送達後20日內向本院提出上訴書狀，其
未表明上訴理由者，應於提出上訴後20日內向本院補提理由書狀
（均須按他造當事人之人數附繕本）上訴時應提出委任律師或具
有律師資格之人之委任狀；委任有律師資格者，另應附具律師資
格證書及釋明委任人與受任人有民事訴訟法第466條之1第1項但
書或第2項（詳附註）所定關係之釋明文書影本。
中　　華　　民　　國　　98　　年　　11　　月　　12　　日
                              書記官  黃瑞芬
附註：
民事訴訟法第466條之1（第1項、第2項）：
對於第二審判決上訴，上訴人應委任律師為訴訟代理人。但上訴
人或其他法定代理人具有律師資格者，不在此限。
上訴人之配偶、三親等內之血親、二親等內之姻親，或上訴人為
法人、中央或地方機關時，其所屬專任人員具有律師資格並經法
院認為適當者，亦得為第三審訴訟代理人。